【裁判字號】    98,易,1454
【裁判日期】    980922
【裁判案由】    重利
【裁判全文】
臺灣板橋地方法院刑事判決              98年度易字第1454號
公  訴  人  臺灣板橋地方法院檢察署檢察官
被      告  乙○○
上列被告因重利案件，經檢察官提起公訴（98年度偵字第6512號
），本院判決如下：
    主  文
乙○○無罪。
    理  由
一、公訴意旨略以：被告乙○○基於重利之犯意，以「陳先生」
    名義經營地下錢莊，自民國97年9 月22日起至97年12月24日
    止，在臺北縣泰山鄉○○○路3 號之2 附近，趁告訴人甲○
    ○急迫亟需用錢之際，而貸予新臺幣（下同）20萬元至77萬
    5,000 元不等之款項，約定10天為1 期，每期收取15分至20
    分不等之利息，而收取與原本顯不相當之利息，並要求告訴
    人甲○○簽發支票作為還款之用。嗣因告訴人甲○○無力繳
    付利息，於97年12月19日17時30分許，被告帶同不知情之證
    人戴高松、戴志生前往臺北縣五股鄉○○○路95號之「三五
    成群」餐飲店與告訴人甲○○商談還款事宜時，為警當場查
    獲。因認被告涉犯刑法第344 條之重利罪嫌等語。
二、按犯罪事實應依證據認定之，無證據不得認定其犯罪事實；
    又不能證明被告犯罪者，即應諭知無罪之判決，刑事訴訟法
    第154 條第2 項、第301 條第1 項分別定有明文。再按事實
    之認定，應憑證據，如未能發現相當證據，或證據不足以證
    明，自不能以推測或擬制之方法，為裁判基礎；苟積極證據
    不足為不利於被告事實之認定時，即應為有利於被告之認定
    ；又認定犯罪事實所憑之證據，雖不以直接證據為限，間接
    證據亦包括在內，然而無論直接證據或間接證據，其為訴訟
    上之證明，須於通常一般之人均不致有所懷疑，而得確信其
    為真實之程度者，始得據為有罪之認定，倘其證明尚未達到
    此一程度，而有合理之懷疑存在而無從使事實審法院得有罪
    之確信時，即應由法院為諭知被告無罪之判決，最高法院40
    年臺上字第86號、30年上字第816 號、76年度臺上字第4986
    號判例意旨足資參照。次按刑事訴訟法第161 條已於91年2
    月8 日修正公布，修正後同條第1 項規定：檢察官就被告犯
    罪事實，應負舉證責任，並指出證明之方法。因此，檢察官
    對於起訴之犯罪事實，應負提出證據及說服之實質舉證責任
    。倘其所提出之證據，不足為被告有罪之積極證明，或其闡
    明之證明方法，無從說服法官以形成被告有罪之心證，基於
    無罪推定之原則，自應為被告無罪判決之諭知（最高法院92
    年台上字第128 號判例亦同此意旨）。又按刑法第344 條之
    重利罪，除貸以金錢，取得與原本顯不相當之重利外，尚須
    乘他人急迫輕率或無經驗而貸與，方與該罪要件相符（最高
    法院53年度台上字第2675號判決參照），至所謂之急迫係指
    他人因故急需金錢或其他物品，例如因病急需就醫費，或例
    如因生意上支付不能而急需周轉金或其他物品，或例如因天
    災而急需糧食等。所謂輕率則指未能慎重考慮而草率地遽下
    決定。又所謂無經驗係指無借貸之經驗，未能分辨借貸之利
    害關係。苟借款人於借款時並無急迫、輕率或無經驗之情形
    者，縱貸與人因借款而取得顯不相當之重利，亦無從構成重
    利罪責。
三、本件公訴人認被告乙○○涉有重利罪嫌，無非以上揭事實，
    業據被告供承：伊多次借款予告訴人甲○○並收取利息之事
    實，及告訴人甲○○於警詢時及偵查中之指訴、證人戴高松
    、戴志生於警詢時之證述，以及發票人為甲○○、付款銀行
    為合作金庫商業銀行五股工業區分行、面額分別為60萬元、
    40萬元、77萬5,000 元之支票3 紙及借貸手稿1 紙、照片4
    張等，為其主要論據。惟訊據被告固坦承伊自97年9 月起陸
    續借款予甲○○，並收取利息，且由甲○○簽發支票作為還
    款憑證之事實，惟堅決否認有何重利之犯行，並辯稱：甲○
    ○向伊借錢，她說她要多買一點股票，不夠錢就向伊借，她
    借款原因是玩股票及公司週轉；因甲○○開的公司很大，從
    事火鍋料大盤商，所以伊信任甲○○而借款給她；伊因貪念
    而借款給甲○○，且伊需向別人借錢後再借給甲○○，伊需
    付利息3 分給別人，當然要向甲○○收取較高的利息等語置
    辯。
四、證據能力部分：
(一)、按證人、鑑定人依法應具結而未具結者，其證言或鑑定意見
    ，不得作為證據，刑事訴訟法第158 條之3 定有明文。又被
    告以外之人於審判外所為供述，苟未依法具結，縱已符合傳
    聞法則之例外規定，然既因未具結而仍有誤導司法權行使之
    疑慮，自不得作為認定犯罪之證據；而被害人乃被告以外之
    第三人，本質上屬於證人，其陳述被害經過時，亦應依上揭
    人證之法定偵查、審判程序具結陳述，方得作為證據，故未
    依法具結者，依證據絕對排除法則，當然無證據能力，而不
    得作為證據。本件告訴人甲○○於偵查中陳述，其本質係屬
    立於證人地位所為之陳述，然未經具結，且查無依法不得令
    其具結之情形，是證人甲○○於接受檢察官訊問時之言詞陳
    述，即無證據能力。
(二)、次按刑事訴訟法第159 條第1 項雖規定，被告以外之人於審
    判外之言詞或書面陳述，除法律有規定外，不得作為證據。
    惟同法第159 條之5 明定：「被告以外之人於審判外之陳述
    ，雖不符前4 條之規定，而經當事人於審判程序同意作為證
    據，法院審酌該言詞陳述或書面陳述作成時之情況，認為適
    當者，亦得為證據。」、「當事人、代理人或辯護人於法院
    調查證據時，知有第159 條第1 項不得為證據之情形，而未
    於言詞辯論終結前聲明異議者，視為有前項之同意。」，其
    立法理由在於傳聞證據未經當事人之反對詰問予以核實，乃
    排斥其證據能力。惟當事人如放棄對原供述人之反對詰問權
    ，於審判程序表示同意該等傳聞證據可作為證據，此時，法
    院除認該傳聞證據欠缺適當性外，自可承認其證據能力。又
    當事人、代理人或辯護人於調查證據時，知有刑事訴訟法第
    159 條第1 項不得為證據之情形，卻表示「對於證據調查無
    異議」、「沒有意見」等意思，而未於言詞辯論終結前聲明
    異議者，應視為已有將該等傳聞證據採為證據之同意，最高
    法院93年度台上字第3533號、94年度台上字第2976號判決亦
    採同一見解。經查：本案被告及檢察官於本院審判期日，對
    於下列經本院調查之證據方法，均表示對證據能力不爭執，
    復於審判期日就本院一一提示之前揭證據方法於言詞辯論終
    結前，均亦未就所調查之證據主張有刑事訴訟法第159 條第
    1 項不得為證據之情形，是參照上開說明要旨，本案經調查
    之證據，均有證據能力，合先敘明。
五、經查：
(一)、被告於附表所示之時間，借貸如附表所示本金之金額予告訴
    人甲○○，並收取月息逾3 分以上之利息，且於97年12月19
    日下午5 時30分許，協同不知情之證人戴高松、戴志生前往
    臺北縣五股鄉○○○路95號「三五成群」餐飲店，與告訴人
    甲○○商討還款事宜而為警查獲等情，業據被告坦認不諱，
    核與證人即告訴人甲○○、證人戴高松、戴志生於警詢時證
    述之情節相符，並有證人甲○○所提出之借貸手稿1 份、發
    票人為甲○○、付款銀行為合作金庫商業銀行五股工業區分
    行、面額分別為60萬元、40萬元、77萬5,000 元之支票影本
    3 紙及查獲現場照片4 張（詳見偵查卷第39、49、56、57頁
    ）在卷可稽。是上開事實，足堪認定。
(二)、雖參酌被告於本院訊問時供稱：借款55萬元，利息2 萬元，
    期間15天；借款115 萬元，月息2 萬5 千元；借款48萬元，
    月息2 萬元；因伊向別人借錢月息3 分後，再借給甲○○，
    所以收取比較高的利息等語（詳見本院卷第16、38頁反面至
    39、40頁），是被告固坦承伊向證人甲○○收取較月息3 分
    更高的利息，此顯與原本不相當之重利。然徵諸證人甲○○
    於警詢時證稱：我於9 月22日借款50萬元，簽發面額57萬元
    支票1 紙（利息外加），並質押我身分證、公司營利事業登
    記證401 營業申報書、甲存對帳單等影本，作為擔保，第1
    次借貸給我當場交付現金50萬元（利息外加7 萬元共57萬元
    於10天後清償、一期10天、10天利息約為14分，月息約42分
    ）給我，之後我陸續多次借貸50萬元至100 萬元不等等19筆
    借貸，我陸續借了又還，最後一筆為12月15日借貸100 萬元
    （外加利息18萬元，10天為一期、利息18分、月息54分，到
    期日支票分2 張開立日期，1 張金額為40萬元、12月19日到
    期；1 張金額為78萬元、12月24日到期），我陸續借貸利息
    總計141 萬3 千元；除了最後2 筆60、100 萬元（60萬元利
    息10萬元我已另開1 張10萬元面額支票兌現，最後1 筆利息
    為外加，分別為12月19日、12月21日、12月24日到期）尚未
    償還外其他均含高額利息之借貸17筆已如數清還云云（詳見
    偵查卷第13至14頁），經核證人甲○○所提出之借貸明細（
    詳見偵查卷第39頁）及前揭支票3 紙（詳見偵查卷第49頁）
    所示，證人甲○○記載其向被告借貸係自97年9 月22日起至
    97年12月24日止總計19筆（詳如附表所示），此與證人甲○
    ○前開證述有關借貸期日自9 月22日起至97年12月15日止乙
    節容有不一，且前揭支票中2 紙係到期日為97年12月19日、
    97年12月24日，面額各為40萬元及77萬5 千元，合計117 萬
    5 千元，此與證人甲○○證稱最後一筆借貸100 萬元、利息
    18萬元外加乙節亦有不同，況除證人甲○○於警詢時前開證
    述及上開其所記載之借貸明細、支票外，並無其他證據足供
    認定被告所收取之借貸利息是否果如證人甲○○前開證述之
    金額，而衡諸證人甲○○係借款人，且由其以還款為由約被
    告至上址見面，並報警查獲乙節，業據被告供述明確，核與
    證人甲○○於警詢時證述之情節相合，是證人甲○○前開證
    述容有規避還款責任之嫌，尚應有其他證據足供認定渠等借
    貸之計息方式，以實其說。故雖被告向證人甲○○收取與原
    本顯不相當之重利，但該利息是否果如證人甲○○前開有瑕
    疵之證述內容？仍有可疑。
(三)、再查，證人甲○○因投資股票失利而入不敷出，遂自97年8
    月13日起至同年12月底止，陸續向綽號小高、小陳、小蔡、
    小范、小沈、小張、郭先生、羅先生、小許等地下錢莊借貸
    多筆，並支付月息高達20至50分等情，此據證人甲○○於警
    詢時證述明確（詳見偵查卷第11至25頁），並提出其所記載
    之借貸明細1 份（詳見偵查卷第38、40至48頁）在卷可證，
    是證人甲○○既曾多次向多家地下錢莊借貸，且本案證人甲
    ○○向被告借貸次數亦有19筆甚或21筆，已如前述，證人甲
    ○○應知悉此種借貸利息較一般利率為高，足見證人甲○○
    在此種模式之借貸關係中，並非毫無經驗；且每筆借貸期限
    有10天、15天、1 個月，可知證人甲○○每筆借款係思慮充
    分下之行為，並無輕率之情況；況證人甲○○係因股票失利
    而入不敷出，遂向被告及前揭人士借貸，則其於向被告借款
    之際，是否符合急迫情事，顯有疑議，公訴人率以告訴人因
    亟需短期資金而借貸，係處於急迫之情況云云，容有未洽。
六、綜上所述，本件證人甲○○曾有向收取高額利息之地下錢莊
    借貸之經驗，足見證人甲○○向被告借款時，並非無經驗或
    輕率之人，且證人甲○○因股票投資失利而入不敷出，尚難
    認有何急迫情況，縱認被告向證人甲○○收取與原本顯不相
    當之利率，然參酌前揭法律規定及最高法院判決意旨，亦難
    認被告所為與刑法重利罪之構成要件相當。此外，本院復查
    無其他積極證據足資證明被告確有公訴人所指之重利犯行，
    不能證明被告犯罪，自應諭知無罪之判決，以免冤抑。
據上論斷，應依刑事訴訟法第301 條第1 項，判決如主文。
本件經檢察官黃致中到庭執行職務。
中    華    民    國    98    年    9     月    22    日
                  刑事第十四庭  法  官  饒金鳳
以上正本證明與原本無異。
如不服本判決，應於判決送達後10日內，向本院提出上訴書狀，
且上訴書狀應敘述具體理由，而上訴書狀未敘述上訴理由者，應
於上訴期間（即自收受判決書之翌日起算10日）屆滿後20日內補
提理由書。
                                書記官  王春森
中    華    民    國    98    年    9     月    22    日
附表：借款明細
┌──┬──────┬─────┬──────┬────┐
│編號│日        期│本      金│利        息│備    註│
│    │            │（新臺幣）│（新臺幣）  │        │
│    │            │          │註：除編號2 │        │
│    │            │          │內扣，其餘均│        │
│    │            │          │外加        │        │
├──┼──────┼─────┼──────┼────┤
│ 1  │97年9 月22日│500,000 元│70,000元    │已清償  │
├──┼──────┼─────┼──────┼────┤
│ 2  │97年10月2 日│500,000 元│65,000元    │已清償  │
├──┼──────┼─────┼──────┼────┤
│ 3  │97年10月8 日│200,000 元│28,000元    │已清償  │
├──┼──────┼─────┼──────┼────┤
│ 4  │97年10月13日│500,000 元│50,000元    │已清償  │
├──┼──────┼─────┼──────┼────┤
│ 5  │97年10月17日│300,000 元│50,000元    │已清償  │
├──┼──────┼─────┼──────┼────┤
│ 6  │97年10月27日│500,000 元│80,000元    │已清償  │
├──┼──────┼─────┼──────┼────┤
│ 7  │97年11月3 日│500,000 元│90,000元    │已清償  │
├──┼──────┼─────┼──────┼────┤
│ 8  │97年11月12日│500,000 元│85,000元    │已清償  │
├──┼──────┼─────┼──────┼────┤
│ 9  │97年11月13日│250,000 元│53,000元    │已清償  │
├──┼──────┼─────┼──────┼────┤
│10  │97年11月16日│400,000 元│68,000元    │已清償  │
├──┼──────┼─────┼──────┼────┤
│11  │97年11月20日│300,000 元│48,000元    │已清償  │
├──┼──────┼─────┼──────┼────┤
│12  │97年11月24日│400,000 元│68,000元    │已清償  │
├──┼──────┼─────┼──────┼────┤
│13  │97年12月2 日│340,000 元│50,000元    │已清償  │
├──┼──────┼─────┼──────┼────┤
│14  │97年12月4 日│600,000 元│108,000元   │已清償  │
├──┼──────┼─────┼──────┼────┤
│15  │97年12月11日│340,000 元│50,000元    │已清償  │
├──┼──────┼─────┼──────┼────┤
│16  │97年12月12日│400,000 元│65,000元    │已清償  │
├──┼──────┼─────┼──────┼────┤
│17  │97年12月13日│600,000 元│105,000元   │已清償  │
├──┼──────┼─────┼──────┼────┤
│18  │97年12月12日│600,000 元│100,000元   │尚未清償│
├──┼──────┼─────┼──────┼────┤
│19  │97年12月15日│400,000 元│180,000 元  │尚未清償│
│    │            ├─────┤            │        │
│    │            │775,000 元│            │        │
└──┴──────┴─────┴──────┴────┘


司法院資訊處製作；財團法人民間司法改革基金會備份。
